【裁判字號】    97,台上,1361
【裁判日期】    970328
【裁判案由】    違反公職人員選舉罷免法
【裁判全文】
最高法院刑事判決            九十七年度台上字第一三六一號
上  訴  人  甲○○
                    弄1號
選任辯護人  張績寶律師
上列上訴人因違反公職人員選舉罷免法案件，不服台灣高等法院
台中分院中華民國九十六年十一月二十八日第二審更審判決（九
十六年度選上更(一)字第二四六號，起訴案號：台灣台中地方法院
檢察署九十五年度選偵字第二０號），提起上訴，本院判決如下
：
    主  文
原判決撤銷，發回台灣高等法院台中分院。
    理  由
本件原判決認定：上訴人甲○○係台中市西屯區何南里第十七屆
里長候選人（後並有當選），於競選期間委由商瑪廣告事業有限
公司（下簡稱商瑪廣告公司）製作競選文宣，其明知自己並未具
有會計師之資格，且知商瑪廣告公司於民國九十一年五月間替其
製作之競選文宣，其中所引用之報紙剪報，其內有登載「西屯區
何南里長甲○○開設會計師事務所，所以事務所辦公室也是他的
里辦公室……」、「另一位西屯區何南里候選人甲○○則是會計
師……」等等與事實不符之文字，竟意圖使身為候選人之自己當
選，仍以其名義付印並散發予里內之不特定選民，而加以傳播，
使台中市西屯區何南里選民誤認其具有會計師資格，影響該里選
民投票之意向，足以生損害於該里選民及同時競選該里里長之其
他候選人黃洲堯等人等情。因而撤銷第一審之科刑判決，改判仍
論處上訴人意圖使候選人當選，以文字傳播不實之事，足以生損
害於公眾及他人罪刑。固非無見。
惟查：(一)判決不適用法則或適用不當者，為違背法令。刑事訴訟
法第三百七十八條定有明文。本件上訴人行為後，公職人員選舉
罷免法業於九十六年十一月七日修正公布全文一百三十四條，並
自公布日施行。該法原第九十二條規定：意圖使候選人當選或不
當選，以文字、圖畫、錄音、錄影、演講或他法，散布謠言或傳
播不實之事，足以生損害於公眾或他人者，處五年以下有期徒刑
，於修正後已移列至第一百零四條。原審於九十六年十一月二十
八日判決時，竟適用修正前之舊法，復未說明其理由，顯有判決
適用法則不當之違背法令。(二)修正前公職人員選舉罷免法第九十
二條之選舉誹謗罪，以行為人有意圖使候選人當選或不當選，而
以文字、圖畫、錄音、錄影、演講或他法，散布謠言或傳播不實
之事，足以生損害於公眾或他人為構成要件，其所謂「傳播」之
行為，自以行為人以文字、圖畫、錄音、錄影、演講或他法，而
著手於「傳播」不實之事之行為，使不特定之多數人得以共聞、
共見之情況始克相當。原判決僅以證人趙石輝、楊昆城、蘇宗哲
三人於原審證稱：其等於本件競選期間，均係上開何南里之里民
，並有在其等住屋之信箱接獲系爭競選文宣等語，為上訴人不利
之認定。惟就上訴人之行為，是否已符合法定「傳播」之構成要
件，仍未予以敘明，有判決理由不備之違誤。再者，依該條文之
立法說明：為端正選風，避免以傳聞不實之謠言，以訛傳訛，或
故意歪曲事實，致生損害於公眾或他人，爰將本條所定「散佈虛
構事實」修正為「散布謠言或傳播不實之事」，並增列「錄音、
錄影或他法」以應實際需要。從而，本條意圖使候選人不當選而
散布謠言或傳播不實罪之規定，是否旨在杜絕恣意虛構事實抹黑
其他候選人，以端正選風，維護候選人之權益，非無再詳予探求
之餘地。(三)原判決引述證人即商瑪廣告公司業務人員谷素琪在第
一審之證詞：上訴人之競選文宣由該公司承接設計，文宣上引用
之報紙報導係該公司設計人員自報紙剪貼所得，劃紅線部分代表
對候選人比較有正面意義之內容，該引用報紙報導之文宣設計完
成，係由其交予上訴人，上訴人快速瀏覽後，請其拿回印刷，未
說何特別話，設計完成之文宣，如候選人不滿意，會再拿回修正
等語（見原判決第五頁），此與上訴人所辯其對商瑪廣告公司設
計完成之文宣內容，僅「快速瀏覽」，並未逐字逐句仔細閱覽一
節，似無不符。乃原判決復於理由說明：上訴人辯稱其僅快速瀏
覽，以致並未注意到上開文宣所引用之報紙報導內容誤稱其係擔
任會計師一情，已難認合情理，而不予採信等情（見原判決第六
頁），其敘述前後齟齬，有判決理由矛盾之違背法令。上訴意旨
執以指摘原判決不當，非無理由，應認原判決仍有撤銷發回更審
之原因。
據上論結，應依刑事訴訟法第三百九十七條、第四百零一條，判
決如主文。
中    華    民    國  九十七  年    三    月  二十八  日
                      最高法院刑事第七庭
                          審判長法官  洪  清  江
                                法官  石  木  欽
                                法官  韓  金  秀
                                法官  陳  晴  教
                                法官  李  錦  樑
      本件正本證明與原本無異
                                      書  記  官
中    華    民    國  九十七  年    四    月   十一   日
                                                Ａ


司法院資訊處製作；財團法人民間司法改革基金會備份。
